臺灣高等法院刑事判決　　　　　　　　　　　　　　九十三年度上易字第六五五號
　　上　訴　人　臺灣臺北地方法院檢察署檢察官
　　被　　　告　乙　○
　　選任辯護人　陳彥任　律師
右上訴人因被告妨害名譽案件，不服臺灣臺北地方法院九十二年度易字第二一二一號
，中華民國九十三年三月十一日第一審判決（聲請簡易判決處刑案號：台灣台北法院
檢察署九十二年度偵字第一四六九０號），提起上訴，本院判決如左：
    主  文
上訴駁回。
    理  由
一、公訴意旨略以：被告乙○係壹傳媒出版有限公司（下稱壹傳媒公司）之總編輯，
    負責該公司所出版之壹週刊雜誌之統籌及執行，竟與該公司真實姓名、年籍不詳
    之某記者，共同基於意圖散布於眾之犯意聯絡，而於民國九十二年三月六日該公
    司所發行之「壹週刊雜誌」第九十三期報導中，封面以「淫亂立委丙○○再爆婚
    外情」，內文第十八頁起亦以此為標題，並詆稱「扮純情，照樣會偷吃」、「從
    二月下旬開始，丙○○再度大享出軌樂。與他所謂的『特別助理』甲○○，在他
    們的車上、隱密的賓館、桃園龜山鄉的小公寓，和桃園平鎮甲○○的家裡，多次
    幽會，偷情過夜」、「連二晚，夜宿新歡處」、「愛不停，賓館開房間」、「封
    特助，直入委員房」、「丙○○也喜歡對情婦們『封官加爵』；現在這位甲○○
    又是『特助』。雖然名目上令人眼花撩亂，但卻都只有偷情一個目的。」、「速
    食愛，權力是武器」、「像鄭這樣的政治人物，與婚外女友的交往型態大多是『
    速食型』，也就是『邊走、邊撿』，走到哪看到喜歡的女人，就會撿來『吃』」
    、「重情慾，選民拋一邊」、「不到半年內，丙○○就先後與王筱嬋、甲○○發
    展婚外情，讓人更懷疑他與呂佩茵目前只是維持著場面上的婚姻，偷情對他反而
    成了常態。」，逕以此等文章內多項不實事項誹謗丙○○及甲○○，致丙○○及
    甲○○名譽嚴重受損。因認被告乙○涉犯刑法第三百十條第二項之加重誹謗罪云
    云。
二、按犯罪事實，應依證據認定之，無證據不得推定其犯罪事實，又不能證明被告犯
    罪者，應諭知無罪之判決，刑事訴訟法第一百五十四條、第三百零一條第一項分
    別定有明文。次按刑法誹謗罪係以意圖散布於眾，而指摘或傳述足以毀損他人名
    譽之事，為其成立要件。行為人所指摘或傳述之事，必須是具有足以損害被指述
    人名譽之具體事件內容，始有誹謗行為可言。而行為人所指摘或傳述之事是否「
    足以毀損他人名譽」，應就被指述人之個人條件以及指摘或傳述內容，以一般人
    之社會通念為客觀之判斷。須行為人所指摘或傳述之具體事實，足以使被指述人
    在社會上所保有之人格及聲譽地位，因行為人之惡害性指摘或傳述，使之有受貶
    損之危險性或可能性方屬之。惟，名譽究有無毀損，非單依被害人主觀上之感情
    決之，實應依社會客觀之評價，如因之可受貶損，則對其人之真價值未生影響，
    或並未傷及被害人主觀之感情，仍應視為名譽之侵害；反之，縱然已傷及被害人
    主觀之情感，然實際上行為人之行為對其社會之客觀評價並無影響，仍不為名譽
    之侵害。
三、再者，誹謗行為所引起的社會爭議，並非單純僅涉及名譽法益之保護，同時亦涉
    及言論自由之限制，亦即其本質基本上是一種典型的基本權衝突問題；蓋此際表
    意人所得向國家主張之言論自由防禦權，會與人格名譽受侵害者所得要求國家履
    行的基本權保護義務，發生碰撞衝突。面對此項難題，立法者一方面必須給予受
    到侵擾的人格名譽權益以適當之保護，滿足國家履行保護義務的基本要求，他方
    面亦須維持言論自由的適度活動空間，不得對其造成過度之干預限制。而在社會
    生活型態多樣的情況下，如何妥慎區分不同的生活事實以進行細緻之權衡決定，
    即是此項基本權衝突能否獲致衡平解決的重要關鍵。法院自應於立法者之優先立
    法權衡下依據本案具體情形，使言論自由與名譽權均有最適之實現。關此，學說
    上對言論自由，可分為「追求真理說」（倘眾人以為，有助吾人發現真理者，有
    其言論自由）；「健全民主程序說」（有助於大眾作政治決定之言論，為值得保
    障之言論）及「自我表現說」（言論自由之價值，乃保障個人自主之自我表現）
    三說，均為衡量言論自由與名譽權輕重之重要準據，亦為司法院大法官釋字第五
    ０九號解釋所明揭。本院因認言論自由之限制應參酌行為人之言論是否有助於追
    求發現真理？是否有助於健全民主？是否有助於其自我價值之實現或統治？並與
    名譽法益相權衡判斷之。因是，刑法第三百十條第三項所謂「公共利益有關」、
    「能證明其為真實」，第三百十一條所謂「因自衛、自辯或保護合法之利益或對
    於可受公評之事而為適當之評論，以善意發表言論者不罰」亦應本此旨而依個案
    為妥適之解釋。從而：
（一）刑法第三百十條第三項前段「對於所誹謗之事，能證明其為真實者，不罰。」
      之規定，係針對言論內容與事實相符者之保障，並藉以限定刑罰權之範圍，非
      謂指摘或傳述誹謗事項之行為人，必須自行證明其言論內容確屬真實，始能免
      於刑責。惟行為人雖不能證明言論內容為真實，但依其所提證據資料，認為行
      為人有相當理由確信其為真實者，即不能以誹謗罪之刑責相繩，亦不得以此項
      規定而免除檢察官或自訴人於訴訟程序中，依法應負行為人故意毀損他人名譽
      之舉證責任，或法院發現其為真實之義務（司法院大法官釋字第五０九號解釋
      參照）。
（二）學理上所謂「言論」尚可大分為「事實」陳述及「意見」表達二種。事實是指
      現在或過去的具體歷程或狀態，並且具有可以驗證其為真偽之性質者，意見是
      主觀的價值判斷，乃見仁見智的問題；事實陳述有所謂真實與否的問題，意見
      表達或對於事物之「評論」，因為係個人主觀評價的表現，即無所謂真實與否
      之問題。又按刑法第三百十條第一項規定：「意圖散布於眾，而指摘或傳述足
      以毀損他人名譽之事者，為誹謗罪」，由該條文義觀之，對於具體「事實」之
      指摘或傳述，「足以毀損他人名譽者」，方為刑法所制裁的誹謗言論，且同條
      第三項前段規定：「對於所誹謗之事，能證明其為真實者，不罰」，而所謂可
      以證明為真實者，只有「事實」方有可能，此亦足以證明我刑法誹謗罪僅規範
      事實陳述，而不包括意見表達。至於針對特定事項，依個人價值判斷而提出主
      觀的意見或評論，縱使尖酸刻薄，批評內容足令被批評者感到不快或影響其名
      譽（例如：批評某官員處理災害「昏庸無能」，批評某明星之穿著「毫無品味
      」），也不在誹謗罪之處罰範圍。
（三）又以善意發表言論，對於可受公評之事為適當之評論係刑法第三百十一條第三
      款明定之誹謗罪阻卻違法事由。所謂「善意」之認定，倘誹謗涉及之對象係公
      眾人物，則因公眾人物較諸一般人更容易接近大眾傳播媒體，自可利用媒體為
      其所作所為進行辯護，是以其就公共事務之辯論，實處於較為有利之地位，則
      人民對公眾人物所為有關公共事務之批評，自應嚴格認定其是否確有實際惡意
      ；至「可受公評之事」則應指與公眾利益有密切關係之公共事務。故行為人所
      製作有關可受公評之事之文宣內容或公開發表之意見，縱嫌聳動或誇張，然其
      目的不外係在引起其他公民之注意，增加公民對公共事務之瞭解，並可提供公
      民更多且深入的資訊。對於所謂出於「善意」，所以採取極嚴格之認定標準，
      係在避免寒蟬效應（Chilling Effect），避免公民因畏懼有侵害名譽之虞，
      無法暢所欲言，或者難以提供更多民眾想關心及參與的資訊，甚且亦難有效發
      揮監督公務員或公眾人物之功能。因此，表意人就該等事務，對於具體事實有
      合理之懷疑或推理，而依其個人主觀之價值判斷，公平合理地提出主觀之評論
      意見，且非以損害他人名譽為唯一之目的者，不問其評論之事實是否真實，即
      可推定表意人係出於善意，而應由主張名譽受到損害之當事人舉證證明被告有
      「實際惡意」。本院認為所謂「以善意發表對可受公評之事，而為適當之評論
      」，要件有四：1.系爭言論乃是一種意見（Opinion）的表達而非事實（Fact
      ）之陳述；2.其所評論者必須為與公眾利益有關之事項；3.評論所根據或所評
      論之事實，應隨同評論一併公開陳述，或已經為眾所周知；4.表意人為該評論
      時，其動機並非以損害評論人之名譽為唯一目的。只要符合上述四要件之評論
      ，即應認係合理之評論（Fair Comment），而受保護，至於該評論是否「正確
      」，並非法院所應判斷。
四、起訴意旨認定被告乙○涉犯前開罪嫌，無非係以：有告訴人丙○○、甲○○之指
    述，及「壹週刊雜誌」第九十三期之報導內容，及前揭報導中僅有攝得告訴人等
    進出甲○○住處之相片，並無法據此認定告訴人二人有偷情之情事，認被告在毫
    無憑據下，即驟然撰文指稱告訴人二人係於前揭地點偷情云云，顯有報導不實事
    項，毀損告訴人丙○○、甲○○二人名譽之故意等為其主要論據。
五、訊據被告乙○固不否認有於「壹週刊雜誌」第九十三期刊登上開內容，惟堅詞否
    認有何誹謗犯行，辯稱：伊認為報導中之內容均為真實，且因過去丙○○有妻室
    ，曾與張梅、王筱嬋交往，尤以王筱嬋交往期間，拋棄工作與家庭，與王筱嬋遠
    赴美國，發表「天上掉下來的禮物」。此次依照記者之查訪及拍攝，係實際採訪
    所得，內容為據實報導。而告訴人丙○○、甲○○多次一起過夜，依社會通念，
    二人關係屬曖昧，雜誌是以善意作適當評論，且報導中亦有刊載告訴人丙○○之
    說法，已盡平衡報導之責，無誹謗故意等語。經查：
（一）壹傳媒公司所發行之「壹週刊雜誌」第九十三期確有刊登前揭公訴意旨所稱之
      以「淫亂立委丙○○再爆婚外情」為封面，並於內文第十八頁起以此為標題，
      刊載稱告訴人丙○○「扮純情，照樣會偷吃」、「從二月下旬開始，丙○○再
      度大享出軌樂。與他所謂的『特別助理』甲○○，在他們的車上、隱密的賓館
      、桃園龜山鄉的小公寓，和桃園平鎮甲○○的家裡，多次幽會，偷情過夜」等
      等字句，且被告乙○亦坦承係擔任「壹週刊雜誌」之主編，上開刊登內容於雜
      誌發行前即已知情，並經其審稿同意發行等語，並有該期之壹週刊雜誌影本附
      卷可稽（參見九十二年他字第一四一一號第二十、二一頁），此部分事實，雖
      無疑義，惟本件尚應審究者，為被告乙○擔任總編輯之雜誌為上開報導時，是
      否有相當理由確信其報導內容為真實。
（二）經查：「壹週刊雜誌」第九十三期所刊登上開報導中關於告訴人丙○○與甲○
      ○間有婚外情等相關記載，無非係因壹傳媒公司之記者於九十二年二月二十五
      日晚間八時許，發現告訴人丙○○、甲○○一同進入位於臺北市○○○路○段
      之「臺北ｅ會館」，且時間長達兩小時，懷疑渠等二人有曖昧關係，乃由該公
      司派遣記者輪班跟蹤告訴人等二人，以查明渠等是否有婚外情乙事；嗣後即依
      據該公司記者李智為、李明陽等人之調查結果及拍攝之影像及相片等資料，而
      據以刊登上開文章等情；業據證人即壹傳媒記者李智為於原審到庭結證陳稱：
      九十二年三月二日我早上八而點到桃園龜山甲○○住所，與同事交接班，因為
      採訪丙○○、甲○○的事情，我是到場跟拍影像，到了上午九點半到十點之間
      我看見丙○○提著大包小包從公寓大樓內出來，丙○○開車到其桃園服務處，
      我們也開車到桃園服務處，後來我們跟丟了，商量之後決定從甲○○平鎮家再
      等等看，同日下午兩點半，我們已經在甲○○桃園平鎮住處外等，先在下午三
      點三十五分看到甲○○先回來，直到下午五點左右看到丙○○賓士車出現，丙
      ○○也在車內，接著甲○○從屋內出來幫丙○○將車子移到車庫裡面，甲○○
      並將自己的車子停在屋外，我們在甲○○之平鎮住處外守候，一直等到三月三
      日凌晨一點半左右我才撤崗離開；雜誌中第十九頁九十二年三月二日上午十點
      丙○○早上出門的照片。另二十頁三月二日下午三點三十五分及五點二十五分
      二張照片是文字記者拍的，拍攝時我在場，這三張照片拍攝的時後，我都有在
      場，九十二年三月二日上午十點這張是我們在外面等，看到丙○○從龜山公寓
      出來，我就用長鏡頭拍照，三月二日我們看到甲○○回到平鎮住處，文字記者
      就用ＤＶ拍攝甲○○返回住處的畫面，三月二日下午五點我們看到丙○○開車
      抵達，文字記者就用ＤＶ拍攝丙○○到達的畫面，及甲○○移車的過程等語（
      參見原審九十三年二月三日訊問筆錄）。此並有上開壹週刊第十九頁、二十頁
      標示「三月二日十時」、「三月二日十五時三十五分」、「三月二日十七時二
      十五分」之相片三張在卷可稽（參見前開偵卷第二十一頁正、反面）。且告訴
      人丙○○亦不否認有上開照片所示之出入事實（參見原審審判筆錄第七頁）。
      此外，並有被告所提出之ＶＣＤ一片及原審九十三年二月三日勘驗筆錄一份在
      卷可稽。足見告訴人丙○○確實曾於前揭時間步出告訴人甲○○位於桃園縣龜
      山鄉之住處，及於翌日即三月二日下午，告訴人甲○○、丙○○二人又先後返
      回甲○○位於桃園縣平鎮市之住處，且迄至九十二年三月三日凌晨一時三十分
      許，記者李智為離開告訴人甲○○上開平鎮市之住處前，告訴人丙○○均未外
      出返回自己家門等情，應堪認定。又證人即壹傳媒公司記者李明陽亦於原審到
      庭結證稱：九十二年三月三日早上六點多我跟公司的司機從公司出發，大約上
      午七點時到平鎮甲○○住處，公司給我的訊息是三月二日晚間丙○○、甲○○
      在此處過夜，所以派我到現場拍他們二人出來的照片，我到現場一直等到上午
      十一點十分甲○○從此處出來，甲○○先將賓士車移好到車庫前，甲○○在車
      裡等，約十一點十五分時丙○○從屋內出來，他們驅車回台北，報導二十頁中
      右邊兩張三月三日十一點十分、十一點十五分這兩張是我拍的等語（參見上開
      筆錄），並有上開壹週刊第二十頁標示「三月三日十一時十分」、「三月三日
      十一時十五分」之相片二紙在卷可稽（參見前開偵卷第二十一頁反面）。且告
      訴人丙○○亦不否認有上開照片所示之出入事實，已如前述。是被告以上開其
      公司兩名記者親眼目擊所言之經過情形及所拍攝之相片資料綜合判斷，據以推
      論告訴人丙○○曾於甲○○住處幽會、過夜及至賓館開房間等婚外情，足認被
      告為上開雜誌報導時，主觀上係自認有相當理由確信其報導內容為真實，並非
      無中妄生該新聞，而係經相當查證後始行報導無誤，尚難認其有未盡查證之惡
      意報導行為。
（三）又觀諸，本件報導內容除提及告訴人丙○○於擔任立法委員期間是否有婚外情
      外，更於報導中檢視其婚外情多數與其助理、辦公室總召集人等而有職務上之
      特別關係，而足以影響其立法委員專心問政，且損害選民之權益等情，應以非
      單純涉及私德之評論，而與其是否能確立立法委員之倫理規範及行為準則、及
      履行其身為民意代表之職務等息息相關，當認係在執行盡媒體監督之範圍內，
      而非單純涉及私德，是上開報導雖均屬批評告訴人丙○○之苛刻言論，且以「
      偷情」、「淫亂」之用語形容雖稍屬尖酸。然依前開說明，應認尚在言論自由
      所保障之範疇內，為言論免責之保障範圍內，自不得率以刑責相繩。
六、至被告乙○聲請傳喚之前曾經與告訴人丙○○有婚外情之證人王筱嬋，以查證王
    筱嬋接受獨家報導訪問時曾稱「：：：至於被某周刊所拍攝到的甲○○，只是丙
    ○○單純洩慾的對象，並無感情基礎」一節。但核王筱嬋果有出此言詞，係在被
    告前揭「壹週刊雜誌」第九十三期雜誌發行之後，應「獨家報導」訪問時所作之
    評論，非親見或親聞丙○○與甲○○「出會」或「偷情」之事實，故無從證明被
    告於刊登上開雜誌內容真實。且王筱嬋受訪問時所言，證據之性質上僅係傳聞證
    據，或證人之意見證據，不具證據能力，本院認顯無再行傳喚王筱嬋到庭作證之
    必要，已於審判期日當庭駁回聲請，附此敘明。
七、綜前所述，本件告訴人中之丙○○於擔任立法委員期間，其個人之品德、操守，
    言行舉止本應較一般人更為謹慎，受台灣人民之監督。其過去之作為，為可受公
    評之事。另告訴人甲○○擔任特別助理，同受選民、輿論監督。而被告乙○編輯
    之雜誌，對於公眾人物發表評論，雖對告訴人丙○○及其助理甲○○之名譽或有
    所妨害，惟被告乙○之行為，既符合刑法第三百十一條第三款之阻卻構成要件事
    由，自無從再以第三百十條第二項之規定相繩。
八、原判決為無罪之諭知，並無不合，檢察官循告訴人丙○○及甲○○之請求，上訴
    意旨仍執前詞，以上開報導，內容子虛，且非可受公評之事，其評論不適當非可
    免責，而指摘原判決不當，為無理由，應予駁回。
九、至九十三年度偵字第六九四六號移請併辦意旨以：被告乙○於「壹週刊雜誌」亦
    曾經刊載有妨害告訴人范曉萱、陳純甄、柳翰雅、徐熙娣等人名譽之文章、圖片
    ，亦涉有妨害名譽罪嫌，請求併辦。惟本案既經判決無罪，併辦部分與本案即無
    裁判上一罪關係，併辦部分應退還由檢察官處理。併此敘明。
據上論斷，應依刑事訴訟法第三百六十八條，判決如主文。
本案經檢察官朱兆民到庭執行職務。
中　　　華　　　民　　　國　　九十三　　年　　　六　　　月　　 十七 　　日
                              臺灣高等法院刑事第八庭
                                  審判長法  官  陳  祐  治
                                        法  官  陳  晴  教
                                        法  官  王  炳  梁
右正本證明與原本無異。
不得上訴。
                                        書記官  潘　大　鵬
中　　　華　　　民　　　國　　九十三　　年　　　六　　　月　　 十八 　　日
